【裁判字號】    96,重訴,323
【裁判日期】    980226
【裁判案由】    分割共有物
【裁判全文】
臺灣臺中地方法院民事裁定  96年度重訴字第323號
聲請人  即
原      告  申○○
法定代理人  戌○○
訴訟代理人  陳金村律師
上列當事人與被告戊○○等八十三人間分割共有物事件，原告於
撤回訴訟後，請求續行訴訟，本院裁定如下：
    主    文
聲請駁回。
聲請程序費用由原告負擔。
    理    由
一、聲請人即原告（以下簡稱聲請人）聲請意旨略以：(一)本件聲
    請人起訴後，因為解決部分共有人未辦繼承登記或被行政執
    行署查封拍賣等事宜，基於協助鈞院較易作成本件分割共有
    物方案之判決，乃盡力與該等共有人協商幫助其辦理繼承登
    記並購買其持分，而在取得該等持分登記後，因渠等已非共
    有人之身分，故而具狀撤回對其起訴，並變更訴之聲明。其
    情形係聲請人取得部分被告之持分，並非如最高法院85年台
    上字第1745號判決所示之係共同被告間之相互過戶登記而撤
    回，鈞院引此判決意旨而認本件聲請人已因此撤回全部訴訟
    實非合法允當。(二)依本件上開情形，如聲請人不撤回該已取
    得其持分之登記之共有人部分，將造成聲請人與自己在打官
    司（聲請人無法因取得該共有人持分後，聲請承當訴訟），
    其與民事訴訟法兩造之對立性原則不符，亦會讓鈞院在判斷
    如何採擇妥當之分割方案，備增困擾，實與最高法院判決意
    旨所揭諸情形不同，不可類推適用。(三)本件訴訟進行中，鈞
    院亦鼓勵聲請人盡力購買共有人之持分，以縮減兩造之歧見
    ，並利鈞院分割共有物之判決，怎麼在聲請人努力依鈞院諭
    示辦理後，反而被認定為撤回全部起訴，殊與常理不合。(四)
    綜上，本件不應被認定聲請人已撤回全部訴訟，本件應續行
    訴訟，爰依法提出聲請，請准裁定續行本件訴訟等語。
二、共有物之分割，於共有人全體有法律上之利害關係，須共有
    人全體始得為之，故請求分割共有物之訴，屬於民事訴訟法
    第56條第1項所稱訴訟標的對於共同訴訟之各人必須合一確
    定之必要共同訴訟。次按訴訟繫屬中為訴訟標的之法律關係
    ，雖移轉於第三人，於訴訟無影響，但第三人如經兩造同意
    ，得聲請代當事人承當訴訟，民事訴訟法第254條第1項定有
    明文。所謂於訴訟無影響，係指原告或被告不因為訴訟標的
    之法律關係移轉於第三人，而影響關於為訴訟標的之法律關
    係之要件而言（最高法院44年度台上字第1039號判例參照）
    。易言之，依當事人恆定之原則，訴訟繫屬中，為訴訟標的
    之法律關係，縱移轉於第三人，於訴訟標的法律關係之要件
    並不受影響，當事人不因而喪失訴訟之權能。而按必要共同
    訴訟，他造對於共同訴訟人中一人之行為，其效力及於全體
    ，民事訴訟法第56條第1項第2款定有明文。此項規定，於固
    有必要共同訴訟有多數被告，原告僅對被告中之一人，撤回
    起訴，亦應有其適用，是對於固有必要共同訴訟之被告一人
    撤回者，其效力應及於共同被告全體，全部訴訟均發生撤回
    之效力（最高法院85年台上第1745號判決意旨參照）。訴訟
    繫屬即因之而歸於消滅，法院自無從再為任何形式之裁判。
三、經查，本件分割共有物事件訴訟繫屬中，部分被告將系爭土
    地所有權應有部分出售轉讓與聲請人，聲請人因受讓該等被
    告之土地應有部分，其就系爭土地所有權之應有部分權利擴
    張，出售土地所有權應有部分之被告之權利歸於零，惟依民
    事訴訟法第254條第1項之當事人恆定原則，出售土地所有權
    應有部分之被告之訴訟主體地位並不生影響，是其訴訟主體
    與實體法上之權利主體已生齟齬，惟如聲請人承當該等被告
    之訴訟地位，則使訴訟程序之主體與實體法上之主體相互一
    致，且直接解決實體法上權利主體之紛爭，自無違民事訴訟
    法解決民事糾紛立法目的之處。再依上揭民事訴訟法規定，
    聲請人亦無不得承當各該出售土地所有權應有部分之被告訴
    訟地位之限制，聲請人其不得承當被告之地位，尚有未洽。
    查本件訴訟，聲請人並未聲明承當訴訟，則依當事人恆定原
    則，於訴訟標的法律關係之要件自不生影響，各該出售其土
    地所有權應有部分之被告，自不因此喪失訴訟當事人之機能
    。嗣聲請人嗣分別於民國（下同）97年3月31日、97年10月
    （本院收狀日期為97年10月27日）、97年12月18日、97年12
    月31 日具狀撤回對被告午○○、壬○○、丁○○、乙○○
    、丙○○、甲○○、己○○、亥○○、辛○○、癸○○、寅
    ○○、丑○、酉○○○、辰○○、巳○○、未○、子○○、
    卯○○、庚○○等之起訴（參本院卷附各撤回狀），經本院
    將上開撤回部分被告之各書狀送達全體被告，被告收受各該
    書狀後逾10日，均無人表示異議，則依民事訴訟法第262條
    規定，視為同意撤回；依前開說明，本件聲請人撤回對於部
    分被告之起訴，其效力及於全體被告，本件訴訟繫屬已歸於
    消滅，本院即無從再為任何形式之裁判，聲請人聲請續行訴
    訟，於法尚有未合，自不應准許。
四、依民事訴訟法第95條、第78條，裁定如主文。
中    華    民    國    98    年    2     月    26    日
                  民事第四庭    法  官  王鏗普
正本係照原本作成。
如不服本裁定應於送達後10日內向本院提出抗告狀，並繳納抗告
費新臺幣1000元。
中    華    民    國    98    年    2     月    26    日
                                書記官


司法院資訊處製作；財團法人民間司法改革基金會備份。
